【裁判字號】    95,訴,3353
【裁判日期】    951121
【裁判案由】    毒品危害防制條例
【裁判全文】
臺灣臺中地方法院刑事判決              95年度訴字第3353號
公  訴  人  臺灣臺中地方法院檢察署檢察官
被      告  甲○○
上列被告因毒品危害防制條例案件，經檢察官提起公訴（95年度
毒偵字第4378號），本院判決如下：
    主  文
本件公訴不受理。
    理  由
一、公訴意旨略以：被告甲○○前因施用毒品案件，經觀察、勒
    戒後，認無繼續施用毒品之傾向，經臺灣臺中地方法院檢察
    署檢察官於民國87年12月4日，以87年度偵字第25613號為不
    起訴處分。又因施用毒品案件，經觀察、勒戒後，認有繼續
    施用毒品之傾向，經送強制戒治，復經停止戒治付保護管束
    、撤銷停止戒治，嗣於90年7月29日期滿，翌日釋放，並由
    同署檢察官提起公訴，經本院於89年5月31日以89年度訴字
    第773號判處有期徒刑8月、4月，應執行有期徒刑11月；及
    於90年2月14日，以89年度訴字第2595號判處有期徒刑1年2
    月確定，並於同年3月9日確定，上開二案接續執行，嗣於92
    年7月28日（起訴書誤載為92年7月22日）縮短刑期假釋付保
    護管束期滿執行完畢。詎仍不知悔改，復基於施用第一級毒
    品之犯意，於95年8月16日12時許，在臺中縣大肚鄉火車站
    之廁所內，施用第一級毒品海洛因1次。嗣為警於95年8月16
    日22時30分許，在臺中縣大肚鄉○○路7巷1號旁查獲，因認
    被告涉犯毒品危害防制條例第10條第1項之施用第1級毒品罪
    嫌等語。
二、按起訴之程序違背規定者，應諭知不受理之判決，並得不經
    言詞辯論為之，刑事訴訟法第303條第2款、第307條分別定
    有明文。次按92年7月9日修正之毒品危害防制條例刪除2犯
    及3犯之規定，一改修法前繁雜之處遇程序，僅將施用毒品
    者簡化區分為初犯、再犯，並認施用毒品者係屬病患性犯人
    ，以觀察、勒戒戒除其身癮，並以強制戒治去除其心癮。經
    觀察、勒戒或強制戒治執行完畢釋放後，若係5年後再犯該
    條例第10條施用毒品罪者，與同條例第20條第1項、第2項關
    於「初犯」之處理方式相同，檢察官應先聲請法院裁定令被
    告入勒戒處所觀察、勒戒，並視有無繼續施用毒品傾向，決
    定應予釋放、為不起訴之處分，或應聲請法院裁定令入勒戒
    處所強制戒治；若係5年內「再犯」同條例第10條施用毒品
    罪者，依同條例第23條第2項規定，檢察官則應依法追訴。
    觀諸該條例第20條第3項之修正理由：「觀察、勒戒或強制
    戒治5年後再犯者，顯見前所實施之觀察、勒戒或強制戒治
    已足以遮斷其施用毒品之癮，為期自新及協助其戒除毒癮，
    對此5年後再犯者，爰明定仍適用初犯之規定，先經觀察、
    勒戒、強制戒治之程序。」及同條例第23條第2項之修正理
    由：「為配合簡化施用毒品犯之刑事處遇程序，並鑑於經觀
    察、勒戒或強制戒治執行完畢釋放後5年內再犯者，其再犯
    率甚高，原據以實施之觀察、勒戒及強制戒治既已無法收其
    實效，自應施以刑事處遇。」顯然如施用毒品者係前經觀察
    、勒戒或強制戒治等治療程序執行完畢5年後，始再施用毒
    品之初犯，因前所執行之觀察、勒戒或強制戒治已足收戒除
    毒癮之效，自應重新執行觀察、勒戒或強制戒治等治療程序
    ，並於治療程序執行完畢後，由檢察官為不起訴處分，毋庸
    對之追訴處罰；反之，在「再犯」之情形，因其先前所為治
    療程序顯未能收戒斷毒癮之效，且考量施用毒品者之再犯率
    偏高，乃簡化其刑事處遇程序，而逕予追訴處罰，不再施以
    治療程序。參酌上開立法理由，修正毒品危害防制條例就施
    用毒品者，祇於「初犯」及「5年後再犯」二種情形，有其
    追訴條件之限制，即須於初犯經觀察、勒戒或強制戒治釋放
    後，5年內均無施用毒品之行為，始能認其前所實施之觀察
    、勒戒或強制戒治已足遮斷毒癮，而得於5年後再犯時，再
    予適用初犯之規定，重行觀察、勒戒等程序。倘5年內已經
    再犯，被依法追訴處罰，即與「5年後再犯」之情形有別，
    且因已於「5年內再犯」，顯見其再犯率甚高，原實施觀察
    、勒戒或強制戒治，已無法收其實效，而無5年戒斷期之存
    在，自無再經觀察、勒戒及強制戒治之必要，應由檢察官逕
    行起訴，始符新法修正之本旨（最高法院95年度台非字第59
    號判決意旨參照），是施用毒品者因具有病患性犯人之特色
    ，毒品危害防制條例並因而設有觀察、勒戒或進而實施強制
    戒治等治療程序，期能藉此程序之實施以收戒斷毒癮之療效
    ，並對初犯及5年後再犯施用毒品者，經觀察勒戒或強制戒
    治執行完畢後，毋庸對之追訴處罰，僅對曾經實施觀察、勒
    戒或強制戒治執行完畢後，既經完成療程，竟仍於5年內再
    犯施用毒品者，認前所實施之觀察、勒戒或強制戒治顯無法
    收其療效，即由檢察官逕行起訴，則施用毒品者，經觀察勒
    戒後認無繼續施用毒品傾向，已完成療程而釋放出所，若於
    5年內再犯施用毒品，固應依法訴追，此即毒品危害防制條
    例第23條第2項所定之觀察、勒戒執行完畢釋放後，5年內再
    犯第10條之罪之情形；惟倘經觀察勒戒後，認有繼續施用毒
    品傾向，法院並已為令入戒治處所施以強制戒治之裁定，自
    須以其接續之強制戒治已執行完畢，完成療程後，仍有於出
    所後5年內，再犯施用毒品行為，始得予以追訴處罰，此即
    毒品危害防制條例第23條第2項所定之強制戒治執行完畢釋
    放後，5年內再犯第10條之罪之情形，茍未經依法執行法院
    裁定之觀察勒戒或強制戒治處分完畢5年內再犯，檢察官逕
    行提起公訴，即與毒品危害防制條例第23條第2項所定之「
    強制戒治執行完畢釋放後，5年內再犯第10條之罪」之訴追
    條件不符，其起訴違背程序，法院應依刑事訴訟法第303條
    第1款諭知不受理之判決。
三、經查：本件被告甲○○前於87年間，因施用毒品案件，經本
    院裁定送觀察、勒戒後，認無繼續施用毒品之傾向，經臺灣
    臺中地方法院檢察署檢察官於87年12月4日，以87年度偵字
    第25613號不起訴處分確定。復於89年間，因施用毒品案件
    ，經本院裁定送觀察、勒戒後，認有繼續施用毒品之傾向，
    由臺灣臺中地方法院檢察署檢察官提起公訴並聲請強制戒治
    ，提起公訴部分，業經本院於89年5月31日，以89年度訴字
    第773號判處有期徒刑8月、4月，應執行有期徒刑11月確定
    ；強制戒治部分則經本院以89年度毒聲字第547號裁定送強
    制戒治，嗣於89年7月15日停止戒治，所餘戒治期間交付保
    護管束。惟被告又於89年8月28日為臺灣臺中地方法院檢察
    署觀護人查悉有施用第一級毒品海洛因之情形，經本院裁定
    撤銷停止戒治令入戒治處所施以強制戒治，而於90年1月27
    日再入臺中戒治所受強制戒治，並於90年7月30日強制戒治
    期滿執行完畢出所；施用毒品部分則經本院於90年2月14日
    ，以89年度訴字第2595號判處有期徒刑1年2月確定，而與上
    開本院89年度訴字第773號二案接續執行，於90年7月30日入
    監服刑，嗣於92年7月28日縮短刑期假釋付保護管束期滿執
    行完畢等情，有前揭毒品案件偵審全卷、臺灣臺中地方法院
    檢察署90年度戒執緝二字第23號、90年度執字第1793號、91
    年度毒執護字第1250號等執行案卷、臺灣高等法院被告前案
    紀錄表及臺灣臺中地方法院檢察署刑案資料查註紀錄表各1
    份在卷可按。然查前揭公訴意旨所載被告施用第一級毒品犯
    罪時間為95年8月16日12時許，距離被告前開強制戒治於90
    年7月30日戒治期滿執行完畢釋放之時顯已逾5年，且被告於
    戒治期滿5年內並無再犯之情事，被告係於前開強制戒治執
    行完畢釋放後，5年後再犯本案毒品危害防制條例第10條第1
    項之施用第一級毒品罪，依現行毒品危害防制條例第20條第
    3項、第1項、第2項規定，自應由檢察官先聲請法院裁定送
    觀察、勒戒；再依觀察、勒戒之結果，視有無繼續施用之傾
    向，分別為不起訴處分或聲請法院裁定令入戒治處所施以強
    制戒治期滿後再為不起訴處分；而經此觀察、勒戒或強制戒
    治執行完畢釋放後，5年內再犯第10條之罪者，方得由檢察
    官依法追訴。惟本案檢察官並未依前開規定先行聲請法院裁
    定將被告送觀察、勒戒等之程序，遽將被告提起公訴，揆諸
    前開說明，其起訴程序顯屬違背規定，爰不經言詞辯論，逕
    為不受理之判決。
據上論斷，應依刑事訴訟法第303條第1款、第307條，判決如主
文。
中    華    民    國    95    年    11    月    21    日
                  臺灣臺中地方法院刑事第五庭
                      審判長法  官  賴恭利
                            法  官  巫淑芳
                            法  官  吳崇道
以上正本證明與原本無異。
如不服本判決，應於判決送達後10日內，向本院提出上訴狀。
                            書記官  黃舜民
中    華    民    國    95    年    11    月    21    日


司法院資訊處製作；財團法人民間司法改革基金會備份。
